最高法院刑事判決　　　　　　九十六年度台上字第四一八六號
上　訴　人　甲○○
選任辯護人　王東山律師
　　　　　　杜英達律師
上列上訴人因違反槍砲彈藥刀械管制條例案件，不服台灣高等法
院中華民國九十六年一月三十日第二審判決（九十五年度上訴字
第二五一七號，起訴案號：台灣板橋地方法院檢察署九十二年度
偵字第二Ｏ六二八、二Ｏ六二九號），提起上訴，本院判決如下
：
    主  文
原判決撤銷，發回台灣高等法院。
    理  由
本件原判決認定：
(一)上訴人甲○○明知可發射子彈、具有殺傷力之改造手槍為管制
物品，非經中央主管機關許可，不得擅自製造、運輸或持有。上
訴人為使黃泰榮（經判處罪刑確定）改造槍枝以便販售圖利，二
人基於共同製造可發射子彈、具殺傷力改造手槍之概括犯意聯絡
，先推由黃泰榮自民國九十一年八月間某日起，先後前往高雄市
○○路夜市附近之某不知名玩具模型店陸續購買約數十支之玩具
手槍，並自當日起，即在其所任職位於高雄縣大寮鄉○○○路三
七五之九號「雨賀企業有限公司」（下稱雨賀公司）研發室內，
將上開陸續購得之玩具槍加以拆卸，利用雨賀公司所有之銑床機
（一部）、台中精機一八００轉機型高速車床（一部）、小型鑽
床（三台）、小老虎鉗（三支）、手持式研磨機（二台）、手持
式砂輪機（二台）、游標卡尺（一組）、鑽頭（一組六十五支）
、銅製改造工具（計二七件）、改造工具組（十五支）作為工具
，將上開原為玩具槍零件之金屬槍管車通，製成足以供組成具殺
傷力之槍枝之主要零件金屬槍管八支，並接續將之組裝於其上開
購得之如原判決附表（下稱附表）壹編號一至八所示之八支改造
手槍上，其中附表壹編號五至六所示之二支改造手槍復加裝金屬
滑套，而製成可發射子彈、具殺傷力之如附表壹編號一至六所示
之改造手槍六支；附表壹編號七、八所示之二支改造手槍則分別
因欠缺擊錘，無法供擊發子彈使用及因槍枝扳機連動功能損壞，
故均不具殺傷力而製造未遂。嗣於九十一年九月二十九日十四時
五十分許，為警持搜索票前往上址雨賀公司研發室內執行搜索而
當場查獲，並扣得如附表壹所示之八支改造手槍與製造工具等物
。
(二)上訴人與黃泰榮又承前共同製造可發射子彈、具殺傷力改造手
槍之概括犯意聯絡，先由上訴人於九十二年九月至十月之期間，
命知情而與渠等同有犯意聯絡之林修平（業經判處罪刑確定）及
某姓名年籍不詳綽號「小輝」之成年男子，或由林修平以宅急便
快遞，或由林修平、「小輝」成年男子親送方式，將槍枝零件送
至雨賀公司廠房交付予黃泰榮，使黃泰榮於雨賀公司內接續組裝
製作改造手槍。於九十二年十一月六日，甲○○再命林修平至國
道第一高速公路高雄楠梓交流道附近之和欣客運站，向黃泰榮拿
取製造完成如附表貳編號一至七所示具殺傷力之仿Ｂｅｒｅｔｔ
ａ（貝瑞塔）制式手槍製成之改造手槍七支及附表貳編號八所示
之扳機功能損壞、不具殺傷力之製造未遂改造手槍一支，由黃泰
榮將上開八支改造手槍以紙箱包裝後，交林修平一併帶回至台北
縣三峽鎮。林修平於九十二年十一月七日凌晨四時三十分許，攜
帶上開改造手槍行經台北縣三峽鎮○○路○段、民生街口時，為
先前實施電話監聽據報在場埋伏等候之員警當場逮捕，並經林修
平之任意提出與交付，扣得附表貳編號一至八所示改造手槍及包
裝紙箱乙個等物，而循線查獲等情。
因而撤銷第一審關於上訴人部分之判決，改判仍論處上訴人共同
連續未經許可，製造可發射子彈具有殺傷力之改造手槍罪刑。固
非無見。
惟查：(一)按修正前刑法第五十六條規定之連續犯，係以行為人基
於一個概括之犯意，連續數行為而犯同一之罪名而言。此所謂出
於概括之犯意，必須其多次犯罪行為自始均在一個預定犯罪計畫
內，出於主觀上始終同一犯意之進行，始足當之；若中途另有新
犯意發生，縱所犯為同一罪名，究非連續其初發的意思，即不能
成立連續犯。原判決認定，上訴人如事實欄第一段所示製造改造
手槍之犯行係在九十一年八月間至九十一年九月二十九日止，事
實欄第二段犯行則係於九十二年九月至十月間起至同年十一月九
日止等情，如若無訛，則上訴人上開二次犯行相距已達一年，間
隔非短，乃原判決理由欄第四段卻謂：上訴人如事實欄第一段及
第二段之二次犯行，「時間緊接」云云（見原判決第十六頁），
是否允當？非無可議。且上訴人於事實欄第一段所示犯行經查獲
後，事隔一年再為事實欄第二段所示製造改造手槍犯行，其犯罪
之動機、目的、方法、手段是否相同？能否謂係自始即在一個預
定犯罪計畫內，出於主觀上始終同一犯意之進行，而得成立修正
前連續犯；凡此，攸關上訴人所為究應成立修正前連續犯或應予
兩罪併罰之法律適用，尚非全無研求之餘地。原審未予詳查慎斷
，逕以上開二次犯罪「時間緊接」，所犯均為製造改造手槍罪之
罪名，遽認係基於概括犯意所為，而為連續犯，洵有調查職責未
盡及理由不備之違失。(二)刑事訴訟法第一百五十九條第一項規定
：「被告以外之人於審判外之言詞或書面陳述，除法律有規定者
外，不得作為證據」，故以被告以外之人於審判外之陳述作為證
據時，必須符合法律所規定之例外情形，始具有證據能力。原判
決理由引據證人即共同正犯黃泰榮、林修平於警詢及偵查中之證
詞，資為論處上訴人犯行之證據資料（見原判決第十頁第一行、
第二行），卻僅就證人黃泰榮於偵查中之證詞，說明依刑事訴訟
法第一百五十九條之一規定為有證據能力。至就黃泰榮於警詢及
林修平於警詢、偵查中之證言，竟未說明上開證人於審判外之陳
述，究竟如何符合例外規定而得作為證據之理由，遽以證人黃泰
榮、林修平於警詢及林修平於偵查中陳述之傳聞證據，作為論處
上訴人罪刑之基礎，於法已有未合。(三)偵查犯罪機關依法定程序
監聽之錄音，如已踐行調查證據程序，固非不可採為認定犯罪事
實之基礎，此觀刑事訴訟法第一百六十五條之一第二項之規定自
明。又警察機關對犯罪嫌疑人依法監聽電話所製作之通訊監察紀
錄譯文，為該監聽電話錄音之「派生證據」，若當事人對該通訊
監察紀錄譯文之證據能力有所爭執，於未辨明該監聽程序，是否
係在合法取得通訊監察書下所為之監聽，並其取證程序是否合法
，及所因此取得之證據有無證據能力之前，尚不得遽採之為論罪
基礎。原判決認定上訴人共同連續製造具殺傷力之改造槍枝罪，
理由說明係採取卷附警方於民國九十二年十一月六日之通訊監察
通聯錄音譯文所載內容，據為不利於上訴人之認定（見原判決第
十頁理由第二段第(三)點）。然依卷內資料，上訴人之原審辯護人
於原審審判期日就該監聽譯文辯護稱；「電話通訊監察譯文中關
於上訴人部分，應無證據能力」等語（見原審卷第一四五頁），
已就該監聽錄音帶之證據能力有所爭執。乃原判決並未說明該項
監聽取證程序是否合法，及究竟憑何認定該項監聽錄音內容具有
證據能力之理由，逕採上開錄音譯文內容，為不利上訴人之判斷
，洵有理由欠備之違誤。(四)按未經合法調查之證據，不得作為判
斷之依據，又卷宗內之筆錄及其他文書可為證據者，應向當事人
、辯護人宣讀或告以要旨，刑事訴訟法第一百五十五條第二項、
第一百六十五條第一項分別定有明文；此為事實審法院於審判期
日就文書證據所應踐行之調查方法及程序，旨在使當事人及被告
之辯護人澈底了解該等文書記載之內容及意涵，而為充分之辯論
，以使法院形成正確之心證。故法院就文書證據，如未確實依照
上開法定調查方法，於審判期日踐行調查程序，而遽採為判決之
基礎，其判決於上開法則即有違背。原判決引用證人即共同正犯
黃泰榮、林修平之證述，資為認定上訴人本件犯行之證據資料（
見原判決第七頁、第十頁至第十二頁）。惟上開卷證資料，原審
於審判期日上訴人缺席之情形下，並未向檢察官及上訴人之辯護
人宣讀或告以要旨，有原審審判筆錄可據（見原審卷第一四四頁
至第一四五頁），即以未顯出於審判庭之上開證據資料採為判決
基礎，按之刑事訴訟法第三百七十九條第十款規定，洵有違誤。
(五)科刑之判決書，須將認定之犯罪事實詳記於事實欄，然後於理
由內逐一說明其憑以認定之證據，使事實與理由兩相一致，方為
合法。倘若事實認定與理由說明，不相一致，或事實、理由欄內
之記載，前後齟齬，按諸刑事訴訟法第三百七十九條第十四款後
段規定，均屬判決理由矛盾之當然違背法令。原判決事實欄第一
段認定，上訴人推由共同正犯黃泰榮「利用雨賀公司所有之銑床
機（一部）、台中精機一八００轉機型高速車床（一部）、小型
鑽床（三台）、小老虎鉗（三支）……、游標卡尺、鑽頭、銅製
改造工具 (計二十七件)、改造工具組（十五支）作為工具」，
製造具殺傷力之改造槍枝（見原判決第二頁第四行至第八行）等
語。但於理由欄第二段第(一)點卻謂，黃泰榮係「以事實欄二所示
雨賀公司所有之……放電加工機、三人抓車床、銑床、放電高速
車床等工具」，製造上揭改造槍枝云云（見原判決第七頁第二行
至第三行），理由之記載與事實之認定不盡相符，併有理由矛盾
之可議。(六)上訴人等行為後，刑法部分條文已於九十四年二月二
日修正公布，並於九十五年七月一日施行。其中有關罰金刑最低
額部分，依修正後刑法第三十三條第五款規定為「罰金：新台幣
一千元以上，以百元計算之」，較舊法所定罰金最低額為「銀元
一元以上」為重。又罰金刑之加重，依修正後刑法第六十七條規
定，其最高度及最低度同加重之，較修正前刑法第六十八條所定
，僅加重其最高度，為不利於上訴人。原判決論處上訴人共同連
續製造改造手槍罪刑，並加重其刑（見原判決第十五頁、第十六
頁，理由欄第三段、第四段）。然就該罪法定本刑中併科罰金刑
及其加重部分，未依刑法第二條第一項規定予以比較新舊法，有
欠允當。以上或為上訴意旨所指摘，或為本院得依職權調查之事
項，應認原判決有撤銷發回更審之原因。
據上論結，應依刑事訴訟法第三百九十七條、第四百零一條，判
決如主文。
中　　華　　民　　國　九十六　年　　八　　月　　二　　日
                      最高法院刑事第十二庭
                          審判長法官  池　啟　明
                                法官  王　居　財
                                法官  郭　毓　洲
                                法官  韓　金　秀
                                法官  黃　梅　月
      本件正本證明與原本無異
                                      書  記  官
中　　華　　民　　國　九十六　年　　八　　月　　三　　日
                                                      Ｅ
